【裁判字號】    91,上訴,1714
【裁判日期】    920311
【裁判案由】    誣告
【裁判全文】
臺灣高等法院高雄分院刑事判決          九十一年度上訴字第一七一四號
    上  訴  人
    即自訴人    甲○○
                乙○○
                丙○○
                丁○○
    上  訴  人
    即  被  告  戊○○
    選任辯護人  鄭曉東律師
                邱佩芳律師
                姜宜君律師
右上訴人等因被告誣告案件，不服臺灣高雄地方法院九十一年度自字第二三三號中華
民國九十一年九月十八日第一審判決，提起上訴，本院判決如左：
      主      文
原判決撤銷。
戊○○意圖他人受刑事處分，向該管公務員誣告，處有期徒刑壹年。
      事      實
一、戊○○經由友人介紹而認識甲○○，得知甲○○對古董甚感興趣，雙方即因古董
    知識而熟識。戊○○乃自民國（下同）七十九年十一月間起至八十二年七月間止
    ，以有將官子孫欲出售古董，及其已移民紐西蘭，古董無法運出國外為詞，而遊
    說甲○○及其妻弟丙○○等人收購，先後售與甲○○共新台幣（下同）二千二百
    十七萬元、丙○○共九百十三萬一千六百元，合計三千一百三十萬一千六百元之
    古董。嗣因甲○○及丙○○邀友人至彼等住處參觀，經該友人告知上開所謂古董
    傢俱係屬膺品，或由越南進口之仿古董傢俱、或自市區商家即可購得。甲○○及
    丙○○又持所購得之金銅器物請他人鑑驗，經告知均係仿造品，始知受騙。適戊○○於八十二年十二月間，自紐西蘭返台，攜帶禮物（衣服、香水）欲贈予丁○○（因丁○○與戊○○為舊識，並有恩於戊○○），以為答謝，而以電話請丙○○代約丁○○，雙方即約定於八十二年十二月十一日晚上，在高雄市苓雅區○○○街四十九巷三十五號一樓丙○○住處見面。戊○○於八十二年十二月十一日晚
    上七時許，依約至丙○○住處。嗣丁○○、乙○○、甲○○先後到場。當晚丙○○與甲○○指責戊○○先前所出售之「古董」係屬膺品，要戊○○退款，經戊○○同意後，雙方先核對帳單（即退貨單）明細、金額後，再由戊○○依協商金額
    、日期簽發本票四張交付（金額共三千一百三十萬一千六百元）。嗣戊○○心有
    未甘，為拒絕給付所簽發之上開四張本票金額，明知八十二年十二月十一日晚上
    ，在丙○○住處，僅丙○○、乙○○、丁○○、甲○○在場外，別無其他不詳姓
    名男子五人在場，亦無人持兇器，更無對之恐嚇簽發本票情事，竟意圖使丙○○
    、甲○○、乙○○、丁○○受刑事處分，於八十二年十二月十四日，具狀虛構事
    實，向高雄市政府警察局前鎮分局（經前鎮分局函轉苓雅分局偵辦）申告「丙○○、甲○○、林太太（即乙○○）、丁○○及不詳姓名壯漢四、五人於八十二年
    十二月十一日晚上七時許，在丙○○住處，有人抱一包不明物，出言恐嚇，如不
    簽該四張本票，要置其於死地，並限制其行動，不能對外連絡，告訴人（即戊○○）受威脅情況下，被迫簽立本票，丙○○等人已構成恐嚇等罪」等情，又於八
    十三年一月十五日，具狀虛構事實，向臺灣高雄地方法院檢察署告訴「丙○○、
    甲○○、乙○○、丁○○及姓名不詳之五名成年男子，於八十二年十二月十一日
    晚上七時許，在丙○○住處，揚言過去購買之古董，均非良品，欲告訴人（即戊○○）買回，告訴人不同意，甲○○等人竟不讓告訴人離去，共同恐嚇告訴人，
    如不簽本票，告訴人性命將休，今晚甭走出翁宅，告訴人遂在彼等脅迫下簽立四
    張本票，丙○○等人涉嫌妨害自由、強盜、恐嚇取財等罪嫌」等情，嗣高雄市政
    府警察局前鎮分局及高雄市政府警察局苓雅分局於八十二年十二月十七日及八十
    二年十二月廿三日偵詢時，戊○○除為上開指訴外，並指稱一不詳姓名陌生男子
    持有類似槍管之物對之威脅，而被迫簽立本票交付等情。嗣丙○○等四人經臺
    灣高雄地方法院於八十三年九月卅日以八十三年度訴字第一一七八號刑事判決諭
    知均無罪，檢察官提起上訴，經本院先後以八十三年度上訴字第三二０二號及八
    十六年度上更（一）字第三號刑事判決上訴駁回，再經最高法院於八十九年九月
    七日以八十九年度台上字第五三一五號刑事判決駁回上訴而確定。
二、案由甲○○、乙○○、丙○○、丁○○向臺灣高雄地方法院提起自訴。
      理      由
一、訊據上訴人即被告戊○○否認有誣告犯行，辯稱：伊先後向高雄市政府警察局前
    鎮分局、苓雅分局及臺灣高雄地方法院檢察署之告訴，均係真實，並無誣告，伊
    自七十九年十一月間起至八十二年七月間止，賣給甲○○及丙○○之古董，共約
    一千多萬元而已，所賣古董均不是膺品，且伊未看到古董，也未點交，伊不會簽
    下鉅額本票，是在被恐嚇之下簽的，丙○○等人提出之錄影帶，是他們自己錄的
    ，不可能錄到對他們不利的鏡頭云云。
二、惟查：
  (一)前開事實，已據自訴人甲○○、丙○○、乙○○及丁○○等人指訴綦詳，被告先
    後向高雄市政府警察局前鎮分局、苓雅分局及臺灣高雄地方法院檢察署指訴自訴
    人甲○○等四人妨害自由、恐嚇取財等罪嫌，經本院調取上開案卷核閱無訛，並
    有退貨單一張、被告簽發之本票四張等影本可稽（附恐嚇取財案苓雅分局卷第三
    二、三三頁）。依該退貨單所載，其中有「翡翠戒子一箇三十萬元」被劃去刪除
    ，另名家茶壺八箇計卅六萬元，改為二十萬元。據自訴人丙○○指稱：翡翠戒子
    一個，戊○○說要送給我的，名家茶壺八個本來是寫卅六萬元，是戊○○要求改
    成二十萬元等語（本院九十二年一月廿四日訊問筆錄）。就被告在丙○○住處，
    仍能表達自己之意見，丙○○及乙○○或甲○○亦均依順其意，顯見被告之自由
    意識並未被壓抑。被告指稱其在丙○○住處，受恐嚇、剝奪行動自由而簽發本票
    云云，已非可採。
  (二)依自訴人等提出之八十二年十二月十一日被告在丙○○住處，簽發本票之錄影帶
    顯示，現場僅有丙○○、乙○○、丁○○及被告在場，被告坐著簽發本票，並與
    丙○○、乙○○協商寬限本票之到期日，以便籌錢，僅談話聲音略大、語氣急躁
    ，其間，乙○○還起身倒茶水給被告飲用，並未見被告有受自訴人或不詳姓名人
    恐嚇、脅迫之情形，此經本院調查時勘驗無訛（該錄影帶經本院審理丙○○等恐
    嚇取財等案勘驗多次，均無戊○○受恐嚇脅迫之情形，有本院八十六年度上更（
    一）字第三號刑事判決可憑）。被告雖又指稱：自訴人等係刻意截取伊簽發本票
    時之片段加以錄製，而未錄及對之恐嚇、脅迫之部分云云。惟自訴人等如欲對被
    告恐嚇取財，本可於被告進門時（即當晚七時十五分許）或於丁○○到達時（當
    晚十時許），即逼令被告簽發本票，以爭取時效，而避人耳目，免生枝節，實無
    拖延至翌（十二）日凌晨之必要。且就被告簽發四紙本票之金額、日期觀之，金
    額係依退貨單所載，到期日即為八十二年十二月十五日、八十二年十二月廿八日
    、八十三年一月二十日、八十三年一月卅日，顯見係被告與自訴人丙○○、乙○○等人協商所得之結果。被告既可與自訴人協商退貨金額及本票之到期日，應足
    認其自由意識未被壓抑。被告事後於八十二年十二月十二日，曾以電話要求丙○○寬容，讓其有時間尋找倉庫存放所欲收回之古董，並謂「你既不要，我就全部
    收回轉售」等語，此有自訴人提出之錄音帶經本院審理該恐嚇取財案時勘驗無訛
    ，有本院八十六年度上更（一）字第三號刑事判決附卷可憑（原審卷第二０－二
    六頁），是被告如有受恐嚇脅迫而簽發本票，應無於返回後猶打電話為此表示之
    理。
  (三)被告指稱：伊僅出售古董與丙○○及甲○○共約一千餘萬元，另一千一百五十萬
    元部分，係向林桂銓所購買云云。證人林桂銓於原審八十三年雄簡字第四九號確
    認本票債權不存在事件審理中，雖陳明「我委託戊○○賣給甲○○」，然又證稱
    其皆係委由戊○○處理，後來其又向戊○○買貨，故相互抵銷，戊○○並未將錢
    存入其戶頭或交付等情，此經本院調卷核閱無訛。證人林桂銓於上開恐嚇取財案
    中，具結證稱：「我沒賣給他們（指丙○○、甲○○），戊○○帶他們來參觀我
    的收藏，其間潘某告訴我說他們喜歡我的東西，出價一千多萬元，我不願意，但
    願戊○○以東西向我交換，我沒有直接和甲○○聯繫，那些東西有賣出去，我沒
    有收到錢，但有收到戊○○的東西有四、五尊流金銅佛像，錢是潘先生收走，我
    們只有互換東西，我沒有收到錢」等語，有該次訊問筆錄影本在卷足憑（八十三
    年度訴字第一一七八號卷影印本）。就林桂銓之證言觀之，自訴人甲○○或丙○○所購買之古董，或有來自林桂銓之收藏，但並未直接與林桂銓接洽，而係與被
    告成立買賣，價金亦係交與被告甚明，然則自訴人甲○○、丙○○發覺「古董」
    非真品時，要求被告退貨返還價金，並無不當。
  (四)被告又謂當日係丙○○以電話約騙其前往鑑定古董，而受強迫簽發本票云云。惟
    查，自訴人丙○○於警訊時已陳明：當日是戊○○以電話向我說他剛從國外回來
    ，叫我約丁○○至我住處聊天，並要送丁○○東西」（苓雅分局卷第七頁反面）
    ，自訴人丁○○於警訊亦指稱：當天的情形是戊○○剛從國外回來買一瓶香水及
    一件毛衣要送給我，而潘某叫丙○○連絡我，叫我晚上九點去丙○○他住處，但
    我到達翁某住處時，已經晚上十點多了」等語（同上卷第十五頁反面）。被告於
    上述恐嚇取財案審理中，雖供稱毛衣、香水是要送給丙○○的云云（該案八十三
    年四月廿九日審判筆錄），但自訴人丁○○與退回古董返還價金原無關係，丙○○原無通知其到場之必要，而竟通知其到場，足見丙○○及丁○○於警訊所供為
    真實可採。
  (五)被告提出其與自訴人丁○○於八十二年十二月十四日之電話錄音帶及譯文，內容
    略以「楊：你說我叫一群人去，是我叫的囝仔嗎﹖你要問清楚，那些人我根本也
    不認識，是我來他家（丙○○宅）才看到那麼多人，到底在做些什麼﹖」等情。
    自訴人丁○○於上開恐嚇取財案審理中，亦自承「是我打電話去的，那些話是我
    講的」等語。然查僅憑丁○○之上開錄音內容，並不足以認定究竟是何人參予其
    事，如何參予其事，尤以被告所謂有一人手抱似兇器之物云云，並無其他具體事
    證，不能執此認定自訴人等有恐嚇等犯行。況查，被告當日簽完本票，於深夜要
    離去丙○○住處時，乙○○曾問以如何來的，被告答以係搭計程車來的，丙○○
    乃表示要開車送被告回家，被告同意，而由丙○○載送返家等情，為被告及自訴
    人丙○○於該恐嚇取財案審理中所供承（本院八十三年度上訴字第三二０二號卷
    第一八二頁反面）。由是觀之，被告如有受恐嚇、脅迫而簽發鉅額之本票，衡情
    與丙○○、乙○○間之情誼已破裂，丙○○要無願意開車送被告返家，而被告亦
    無欣然接受載送之可能，是難認定被告係在受恐嚇、脅迫之下簽發本票。被告自
    八十二年十二月十一日晚上七時許，至自訴人丙○○住處，至翌（十二）日上午
    三時許離去，固為被告供明，並據自訴人丙○○證實，但並無事證可證明自訴人
    等有剝奪被告之行動自由，則被告之在丙○○住處七、八小時，其間應係聊天、
    喝茶、談論古董真偽、退貨金額、開票到期日等事宜，自可概見。
  (六)被告指訴自訴人等四人於八十二年十二月十一日之恐嚇取財、妨害自由等案件，
    經原審法院以八十三年度訴字第一一七八號刑事判決諭知自訴人等均無罪，檢察
    官上訴後，經本院於八十六年七月廿二日以八十六年度上更（一）字第三號刑事
    判決駁回上訴，檢察官再上訴最高法院，亦經最高法院於八十九年九月七日以八
    十九年度台上字第五三一五號刑事判決諭知上訴駁回而確定在案，此有各該刑事
    判決附卷可稽（原審卷第一六－三六頁）。另被告對自訴人丙○○等提起確認本
    票債權不存在之訴，亦經臺灣高雄地方法院以八十三年度雄簡字第四九號及八十
    三年度簡上字第一五二號民事判決諭知被告戊○○敗訴確定，復有該二號民事判
    決，經調卷核閱無訛。是可見自訴人等於八十二年十二月十一日晚上，在自訴人
    丙○○住處，並未對被告施以恐嚇或妨害自由之行為，彰彰明甚。又被告簽發之
    本票四紙，受款人雖均指定「丙○○」，因甲○○、乙○○係丙○○之姊夫及姊
    姊，當日甲○○及乙○○亦均在場，則本票之指定受款人，顯係經甲○○、乙○○之同意，丙○○自無不法所有之可言，併予明。
  (七)綜上所，自訴人等並未對被告為恐嚇等不法行為，乃被告虛構事實向該管公務
    員指訴自訴人等恐嚇等犯行，是其有使自訴人等受刑事處分之意圖，以解免其本
    票債務，已甚明確。被告所辯，顯係卸責之詞，殊無足採，其犯行洵堪認定。
三、查被告意圖他人受刑事處分，向該管公務員誣告，核其所為，係犯刑法第一百六
    十九條第一項之誣告罪。被告以一行為誣告數人，所侵害者為國家司法權之正當
    行使法益，為單純一罪。被告雖先後向高雄市政府警察局前鎮分局、苓雅分局及
    臺灣高雄地方法院檢察署誣告，其所誣告之事實及被誣告人，均屬相同，其最終
    目的，在使警察機關移送檢察官偵查起訴，是其向數機關誣告之數行為，係出於
    單一之誣告犯意，仍屬單純一罪。
四、原審論處被告罪刑，固無不合，惟被告係於八十二年十二月十四日具狀向高雄市
    政府警察局前鎮分局告訴，再於八十二年十二月廿三日在高雄市政府警察局苓雅
    分局申告，原判決認定被告係於八十二年十二月廿三日向高雄市政府警察局申告
    ，所認定被告犯罪之起始日期與事證不符，尚有未洽。被告上訴意旨執前詞否認
    犯罪指摘原判決不當，雖無理由，又刑法第一百六十九條誣告罪，其法定最低刑
    為二月以上有期徒刑，原判決諭知被告有期徒刑壹年，難認有輕縱之嫌，自訴人
    上訴意旨認原判決量刑過輕，指摘原判決不當，雖亦無理由，但原判決既有可議
    ，自應將之撤銷改判。爰審酌被告為解免給付上開退貨款項，竟以誣告手段，指
    訴自訴人等涉犯恐嚇取財等罪，歷經六年多之訴訟程序（自八十二年十二月十四
    日起至八十九年九月七日最高法院判決確定），自訴人等始獲無罪判決確定，浪
    費司法資源，使自訴人等身心蒙受鉅大傷害，被告之心態惡性非輕，犯罪後又飾
    詞卸責、未見悔意、態度欠佳等一切情狀，仍如原審量處如主文之刑。
五、自訴人丁○○經合法傳喚，無正當理由不到庭，因本案屬非告訴或非請求乃論之
    罪，爰不待其陳述，逕行判決。
據上論斷，應依刑事訴訟法第三百六十九條第一項前段、第三百六十四條、第三百四
十三條、第三百三十一條第一項後段、第二百九十九條第一項前段、刑法第一百六十
九條第一項，判決如主文。
中    華    民    國     九十二     年       三       月      十一      日
                              臺灣高等法院高雄分院刑事第五庭
                                  審判長法官  吳水木
                                        法官  趙文淵
                                        法官  洪慶鐘
右正本證明與原本無異。
如不服本判決應於收受本判決後十日內向本院提出上訴書狀，其未述上訴理由者，
並得於提起上訴後十日內向本院補提理由書狀（均須按他造當事人之人數附繕本)「
切勿逕送上級法院」。
                                      書記官  彭筱瑗
中    華民    國     九十二     年       三       月      十二      日
附錄：本判決論罪科刑法條：
刑法第一百六十九條第一項
意圖他人受刑事或懲戒處分，向該管公務員誣告者，處七年以下有期徒刑。
                                                                    ＫＱ


司法院資訊處製作；財團法人民間司法改革基金會備份。
